臺灣高雄地方法院民事裁定
110年度消債清字第30號

聲  請  人  陳新保  
0000000000000000

代  理  人  陳欣怡律師

上列當事人因消費者債務清理事件聲請清算，本院裁定如下：
    主  文
聲請人陳新保自中華民國一一○年八月六日下午四時起開始清算
程序。
命司法事務官進行本件清算程序。
    理  由
一、按債務人不能清償債務或有不能清償之虞者，得依本條例所
     定更生或清算程序，清理其債務；債務人於法院裁定開始
    更生程序或許可和解或宣告破產前，得向法院聲請清算；法
    院開始清算程序之裁定，應載明其年、月、日、時，並即時
    發生效力；法院開始更生或清算程序後，得命司法事務官進
    行更生或清算程序，必要時得選任律師、會計師或其他適當
    之自然人或法人1人為監督人或管理人，消費者債務清理條
    例（下稱消債條例）第3條、第80條前段、第83條第1項、第
    16條第1項分別定有明文。
二、聲請意旨略以：伊有不能清償債務情事，前依消債條例規定
    ，向本院聲請調解債務清償方案，惟調解不成立。伊又未經
    法院裁定開始更生程序或許可和解或宣告破產，爰聲請清算
    等語。
三、經查：
  ㈠聲請人前於民國109年11月26日提出債權人清冊，向本院聲請
    調解債務清償方案，經本院109年度司消債調字第680號受理
    ，於110年1月25日調解不成立，聲請人於同日以言詞聲請清
    算等情，業經本院依職權調取上開調解卷宗核閱無訛。
  ㈡聲請人於107年度至109年度申報所得各為新臺幣（下同）795
    元、0元、63,647元，名下無財產，曾有康健人壽保單，惟
    為團險，且已期滿；又聲請人於104年1月30日至109年8月4
    日在監執行，108年1月至109年8月4日共領取勞作金4,165元
    ，出監後之待業期間領有急難救助金10,000元，109年9月11
    日起至110年1月28日於鈺邑工程有限公司任鐵工，日薪1,20
    0元，實領收入共計71,240元，110年1月29日起為臨時鐵工
    ，主要由合禾工程行派工，日薪1,200元，每月工作15至20
    日不等，每月收入約28,000元，未領取其他補助或給付等情
    ，有107年至108年綜合所得稅各類所得資料清單及財產歸屬
    資料清單【本院109年度司消債調字第680號卷（下稱調卷）
    第11至13頁】、109年稅務電子閘門財產所得調件明細表（
    本案卷第162頁）、財產及收入狀況說明書（調卷第22頁）
    、債權人清冊（調卷第6頁）、戶籍謄本（本案卷第15頁）
    、勞工保險被保險人投保資料表（本案卷第17頁）、個人商
    業保險查詢結果表（本案卷第43頁）、財團法人金融聯合徵
    信中心前置協商專用債權人清冊（調卷第8至9頁）、信用報
    告（調卷第10頁）、社會補助查詢表（本案卷第148至150頁
    ）、高雄市政府社會局函（本案卷第154頁）、存簿（本案
    卷第44至54頁）、勞動部勞動力發展署高屏澎東分署函（本
    案卷第96頁）、勞動部勞工保險局函（本案卷第95頁）、高
    雄市政府勞工局訓練就業中心函（本案卷第154頁）、屏東
    監獄假釋證明書（本案卷第26頁）、屏東地方法院執行命令
    （調卷第16頁）、法務部○○○○○○○函（本案卷第155至157頁
    ）、收入切結書（調卷第14頁、本案卷第25頁）、鈺邑工程
    有限公司函（本案卷第75頁）、聲請人109年12月7日陳報狀
    （調卷第20頁）、康健人壽保險股份有限公司函（本案卷第
    98頁）等附卷可參。依聲請人上述工作、收入情形，以聲請
    人自陳110年1月29日起迄今每月收入28,000元，核算其現在
    償債能力之基礎，堪認妥適。
  ㈢關於聲請人個人日常必要支出部分，聲請人主張每月支出14,
    012元（無房屋租金）乙情。按債務人必要生活費用，以最
    近1年衛生福利部或直轄市政府所公告當地區每人每月最低
    生活費1.2倍定之，清債條例第64條之2第1項定有明文。110
    年度衛福部社會司所公告高雄市最低生活費為13,341元，1.
    2倍為16,009元，又聲請人陳稱於母親所有房屋居住，客觀
    上無房屋費用支出，故於計算聲請人個人每月必要生活費時
    ，即應自前開已包括聲請人居住費用在內之每月最低生活費
    用中，扣除相當於房租支出所佔比例（大約為24.36％）。依
    此計算結果，聲請人每月之必要生活費應以12,109元為準【
    計算式：16,009－（16,009×24.36%）＝12,109】，逾此範圍
    難認必要。
　㈣關於聲請人扶養支出部分：
  ⒈按直系血親相互間、夫妻之一方與他方父母同居者、兄弟姐
    妹相互間、家長家屬相互間互負扶養之義務，民法第1114條
    第1至4款定有明文。又按負扶養義務者有數人時，應依左列
    順序定其履行義務之人：一、直系血親卑親屬。二、直系血
    親尊親屬。三、家長。四、兄弟姊妹。五、家屬。六、子婦
    、女婿。七、夫妻之父母。同係直系尊親屬或直系卑親屬者
    ，以親等近者為先。負扶養義務者有數人而其親等同一時，
    應各依其經濟能力，分擔義務。因負擔扶養義務而不能維持
    自己生活者，免除其義務。但受扶養權利者為直系血親尊親
    屬或配偶時，減輕其義務。民法第1115條、民法第1118條亦
    有明定。
  ⒉聲請人謂其扶養胞兄陳新達，每月支出扶養費2,000元乙情。
    經查：陳新達係68年生、無業、未婚、無子女，勞保於106
    年3月29日退保至今，罹患思覺失調症，屬中度身心障礙，
    於107年度至109年度均無申報所得，名下無財產，前於109
    年4月至6月每月領取行政院紓困補助1,500元，另原每月領
    取身障補助4,872元，自109年1月起調整為每月領取5,065元
    等情，有戶籍謄本（本案卷第15頁）、所得資料清單及財產
    歸屬清單（本案卷第39至41頁）、109年稅務電子閘門財產
    所得調件明細表（本案卷第161頁）、身障證明（本案卷第7
    1頁）、勞工保險被保險人投保資料表（本案卷第21至22頁
    ）、健保投保紀錄（本案卷第23至24頁）、社會補助查詢表
    （本案卷第143至147頁）、勞動部勞動力發展署高屏澎東分
    署函（本案卷第96頁）、勞動部勞工保險局函（本案卷第95
    頁）、高雄市政府勞工局訓練就業中心函（本案卷第97頁）
    、存簿（本案卷第68至69頁）、國軍高雄總醫院附設民眾診
    療服務處診斷證明書（本案卷第91頁）附卷可考。堪認陳新
    達無足夠收入維持自己生活且無謀生能力，有受扶養權利。
    而陳新達之父親陳龍田、母親侯玉妙因有不能維持自己生活
    而需受扶養之情形（詳後述），事實上無法再負擔扶養義務
    ，爰免除其對陳新達之扶養義務。聲請人及陳煒晴為陳新達
    之兄弟姊妹，應共同負扶養義務，即各負擔2分之1。至於扶
    養費用數額部分，按受扶養者之必要生活費用，準用第1項
    規定計算基準數額，並依債務人依法應負擔扶養義務之比例
    認定之，消債條例第64條之2第2項亦有明定。因陳新達居住
    於母親名下房屋，除自其必要生活費用中扣除相當於房租支
    出所佔比例（110年度高雄市每人每月不含房屋支出之最低
    生活費之1.2倍即12,109元），並應扣除陳新達每月領取之
    身障補助5,065元，再由聲請人負擔2分之1【計算式：（12,
    109－5,065）÷2＝3,522】，從而聲請人主張支出2,000元，尚
    屬合理，應予核計。
  ⒊聲請人稱其扶養父親陳龍田、母親侯玉妙，每月各支出扶養
    費6,000元云云。惟查，陳龍田係39年生，因右側自發性顱
    內出血，目前左側肢體乏力，復因103年間車禍之腿手術不
    順利，陸續入院手術治療，現無業，於107年度至109年度均
    無申報所得，名下有土地4筆，現值共計1,224,618元，前於
    102年12月2日領取21,212元勞保老年給付，於109年4月至6
    月每月領取行政院紓困補助1,500元，原每月領取中低收入
    老人補助7,463元，自109年1月起調整為每月領取7,759元，
    曾因入院治療而領取富邦人壽保險理賠金，108年4月15日領
    取8,750元、109年共領取211,984元、110年3月25日領取18,
    586元；母親侯玉妙係44年生，無業，在家照顧聲請人父親
    ，於107年度至109年度均無申報所得，名下有房屋1筆、土
    地2筆，現值共計956,912元，自102年2月起每月領取勞保老
    年年金7,752元等情，有戶籍謄本（本案卷第15頁）、所得
    資料清單及財產歸屬清單（本案卷第33至38頁）、109年稅
    務電子閘門財產所得調件明細表（本案卷第159至160頁）、
    社會補助查詢表（本案卷第135至142頁）、存簿暨客戶歷史
    交易清單（本案卷第55至67頁、第92至93頁）、勞工保險被
    保險人投保資料表（本案卷第19至20頁）、勞動部勞工保險
    局函（本案卷第95頁）、大同醫院函（本案卷第101至131頁
    ）、建成診所診斷證明書（本案卷第72頁）、高醫診斷證明
    書（本案卷第74頁）、富邦人壽保險股份有限公司陳報狀（
    本案卷第99至100頁）在卷可按。可見陳龍田、侯玉妙年事
    已高，並無工作收入，名下財產價值不高，部分係供居住使
    用，各所領之補助、年金數額不高，應難以維持自己生活，
    有受子女扶養之權利。而子女陳新達，因不能維持自己生活
    且無謀生能力而需兄弟姊妹扶養，已如前述，惟其扶養義務
    僅能減輕不能免除，爰由陳新達負擔扶養義務10%、聲請人
    及陳煒晴各負擔45%。至陳龍田、侯玉妙所需扶養程度，因
    陳龍田、侯玉妙居住於侯玉妙名下房屋，除自其必要生活費
    用中扣除相當於房租支出所佔比例（110年度高雄市每人每
    月不含房屋支出之最低生活費之1.2倍即12,109元），並應
    扣除每月領取之中低收入老人補助、勞保老年年金，是聲請
    人僅須負擔3,918元【計算式：（12,109－7,759＋12,109－7,7
    52）×45％＝3,918】，逾此範圍之主張，並無可採。
  ㈤綜上所述，聲請人目前每月收入28,000元，扣除必要生活費1
    2,109元、胞兄扶養費2,000元、父母親扶養費3,918元後，
    尚餘9,973元。而聲請人目前負債總額為889,979元（調卷第
    28至31頁、第41至42頁，包括：凱基銀行、裕融企業股份有
    限公司），以上開餘額按月攤還結果，至少約須7年（計算
    式：778,979÷9,973÷12＝7）始能清償完畢，堪認聲請人確有
    不能清償債務之情事。從而，聲請人向本院聲請清算，應予
    准許，並命司法事務官進行本件清算程序。
四、依消債條例第11條第1 項、第83條第1 項、第16條第1 項，
    裁定如主文。
中　　華　　民　　國　　110 　年　　8 　　月　　6　 　日
              　　民事庭　　  法　官　陳宛榆
以上正本係照原本作成。
本裁定不得抗告。
中　　華　　民　　國　　110 　年　　8 　　月　　6　　 日

  　                          書記官　何福添